最高法院民事判決　　　　　　　　　　　　　　　八十八年度台上字第一三○三號
　　上 訴 人　乙○○
　　被上訴人　甲○○
右當事人間請求土地所有權移轉登記事件，上訴人對於中華民國八十七年七月二十七
日台灣高等法院台南分院第二審更審判決（八十六年度上更(一)字第一四一號），提起
上訴，本院判決如左：
    主  文
上訴駁回。
第三審訴訟費用由上訴人負擔。
    理  由
本件被上訴人主張：坐落嘉義縣水上鄉○○段南和小段第一三九○號面積○點三一○
三公頃建地（下稱系爭土地），早即登記在伊兄即上訴人名下，系爭土地上有伊住居
門牌號碼嘉義縣水上鄉南和村後寮二四號房屋，民國七十五年間因上開房屋破舊，不
堪居住，上訴人乃示意伊在祖宅旁另建新屋居住，嗣上訴人又主動表示因祖宅基地（
即系爭土地）係先父所遺留，願將該筆土地其應有部分贈與十分之四於伊，伊當即欣
然允受，但因當時該筆土地尚未與其他共有人分割完畢，故上訴人一直未將贈與於伊
之應有部分辦理移轉登記，迨至八十年六月間與訴外人黃培明辦妥分割登記，上訴人
取得系爭土地與第一三九○之一（屬道路用地）號等兩筆土地後，伊多次請求上訴人
履約，惟上訴人一直拖延不予置理等情。求為命上訴人將系爭土地所有權應有部分十
分之四移轉登記於伊之判決。
上訴人則以：兩造間贈與契約之意思表示不一致，七十五年間被上訴人蓋屋時，系爭
土地尚由伊與訴外人黃培明共有，自非僅經伊同意即可蓋屋，況即使伊同意被上訴人
建屋，亦非即表示同意贈與系爭土地。至七十九年春節期間伊雖曾表示與訴外人黃培
明就系爭土地分割後，被上訴人之女徐秋月須搬離，伊要將自己所保留之十分之六分
割出來，並將之圍起來後，再將其餘之十分之四移轉登記於被上訴人，然當時被上訴
人以其女徐秋月將無處可住而拒絕，被上訴人對伊之要約未立時承諾，要約已失其拘
束力。況伊一再表示與黃培明分割後，伊取得單獨所有權須再分割，並將伊自己所要
之部分先行圍起來種植果樹，且徐秋月要搬走才願意贈與被上訴人，因被上訴人堅持
須先辦所有權移轉登記再分割，兩造之意思表示不一致，贈與契約不成立，被上訴人
自無請求移轉登記之權利等語。資為抗辯。
原審審理結果，以：查，被上訴人主張之事實，業據提出上訴人之親筆信函一件為證
。按上訴人於七十九年十月十八日寫給被上訴人之女徐淑琴之信函載明：「……土地
分割之事，我既然已承諾，將十分之四分割登記給令尊，此事可不必急，其理由……
」等語。然此信係對徐淑琴先前因上訴人與第三人就系爭土地之分割事宜，於同年月
十六日致函上訴人謂：「……對於家中土地分割一事，常覺心有餘而力不足，致該事
一再拖延，聽家母言，伯父於前些日返嘉義時仍再提起，姪因此到嘉義市找律師洽談
辦分割之事……。伯父既允於分割後登記所有持分之十分之四與家父，亦向姪說明就
訴訟費用與家父各分擔二分之一，姪亦當盡全力就該事積極進行。惟姪私下仍以為，
先辦登記後再行分割較適宜，……但如伯父堅持先分割再辦登記，則請就是否已可辦
分割再重為指示……」云云之覆函。將此二信件內容對照以觀，上訴人對徐淑琴信內
提及「允於分割後登記所有持分之十分之四與家父（即被上訴人）」之說詞，並未反
駁，僅表明反對徐淑琴於辦理與第三人之土地分割前，先辦理系爭土地之贈與之移轉
登記而已。足見被上訴人之主張，應非無據。另證人徐淑琴於第一審證稱：「因我伯
父（即上訴人）說為何我不將他贈與我父親的土地去辦理分割，我有問是否先辦登記
再辦分割，被告（即上訴人）不願意，說要先分割再辦登記，後來我才寫信問我伯父
，先辦登記再辦分割，他才寫這封信給我」等語。復於受命法官行準備程序時證稱：
「（為何寫信給乙○○﹖）他是我伯父，因在七十五年間，他有同意將土地持分十分
之四贈與我父親，到七十九年他又提起為何不去辦分割再辦登記，所以我才寫信給他
確定之」、「（後來分割的事如何處理﹖）他回信表示登記持分事不急，要先辦分割
事宜，我才與父親商量後，委請律師辦理……」等語。此外，證人即上訴人之女婿李
明峰亦於第一審證稱：「多年前我帶太太、岳父到台南帶羅錦絨到叔叔（按即被上訴
人）家，在他家吃中飯有提到原告（即被上訴人）的大女兒想在那塊地開幼稚園，我
岳父不同意，可以把十分之四給他弟弟用，要原告女兒搬離開那個房子，他們不同意
，後來我們就離開，當時有說將十分之六圍起來。」、「十分之四給原告（即被上訴
人）使用，十分之六要圍起來使用，……」等語；又證人即上訴人之姊羅錦絨亦於第
一審證稱：「（系爭土地）是我父親生前登記給被告（即上訴人），因我們兄弟姊妹
有分到統統給原告，被告後來有說十分之四給原告（即被上訴人），但要分割好再給
他，要分割登記圍起來再給他，要圍牆種水果，秋月要搬走」等語。被上訴人主張，
兩造早於上訴人書寫上開信函之前，即已成立贈與契約等情，信而有徵，堪信為真實
。上訴人雖辯稱：伊於七十九年春節返鄉祭祖，被上訴人之女徐秋燕要求於系爭土地
上開設幼稚園，為上訴人所拒絕，惟上訴人為解決系爭土地被占用困擾與糾葛，不得
已提出假設徐秋月願意先搬走，分割好願意考慮給地，惟被上訴人聽了即跳腳反對，
未立即允受，不歡而散云云，並舉證人羅錦絨、李明峰為證。然查，上開證人均與上
訴人有至親關係，所為有利上訴人部分之證言是否客觀、可信，已非無疑。且上訴人
於上開致被上訴人之女徐淑琴之信函內，雖表明不願立即將系爭土地分割登記於被上
訴人，但亦指明曾承諾將系爭土地之十分之四贈與被上訴人無訛，已如前述。亦即兩
造就何時履行移轉登記一事，雖意見不一，但已有協商，自難謂贈與契約尚未成立。
況且，被上訴人之女徐淑琴於接獲上訴人之上開信函後不久，即代上訴人出面委託林
德昇律師為訴訟代理人，提起分割共有物之訴訟，並為上訴人代墊相關之費用，為上
訴人所不爭（上訴人僅爭執關於分割共有物之訴訟費用雖係被上訴人代墊，但伊已償
還與被上訴人），並經證人林德昇結證屬實，復有台灣嘉義地方法院七十九年度訴字
第七七二號分割共有物事件卷宗足憑。若被上訴人未同意允受系爭土地之十分之四之
贈與，何必由其女出面代為處理系爭土地與第三人間之分割訴訟﹖足見上訴人上開辯
解，尚有不實，不足採信。其次，上訴人於覆徐淑琴之信函中所謂：「……目前整塊
土地均由令尊使用，如分割後，我的持有部分，必要圍起來，種果樹，再辦理分割後
之所有權登記，此事實令尊是否可接受﹖如為使用方便，可不必急於辦理分割，且目
前秋月所居住處亦可慮」云云，僅係表明上訴人將因與第三人分割取得之土地（即系
爭土地）之十分之四，先分割後再移轉登記於被上訴人，及兩造就系爭土地應如何使
用，是否影響在系爭土地上居住之被上訴人之女徐秋月而已，並非兩造對於贈與之意
思表示有何不一致，甚為顯然。是其所謂「此事實令尊是否可接受」，應係指先分割
後再為所有權之移轉登記而言，並非指土地之贈與願否接受。亦即係討論贈與契約之
如何履行之問題，而無關贈與契約之成立與否。按贈與，因當事人一方以自己之財產
，為無償給與於他方之意思表示，經他方允受而生效力。民法第四百零六條定有明文
。是贈與契約為諾成契約，苟契約成立，債務人即應受此契約之拘束，贈與標的如為
不動產，債務人自負有移轉所有權登記之義務。亦即契約之履行，乃契約成立後之問
題，本件上訴人以上開事由抗辯，系爭土地之贈與契約尚未成立，即難採取。至上訴
人另謂：本件縱有贈與之事實，亦屬未立有字據之贈與，依民法第四百零八條第一項
之規定，在未移轉不動產前，伊自得撤銷該贈與，伊已於八十四年七月四日、八十四
年八月一日以存證信函表示撤銷贈與之意思表示云云。查民法第四百零八條第一項規
定：「贈與物未交付前，贈與人得撤銷其贈與。其一部已交付者，得就其未交付之部
分撤銷之」、第二項規定：「前項規定，於立有字據之贈與，或為履行道德上之義務
而為贈與者，不適用之。」可見未立字據之不動產贈與契約得撤銷者，以贈與物未交
付受贈人為限，苟贈與物已交付受贈人，自不許贈與人任意撤銷。經查，系爭土地上
原即由被上訴人建屋居住使用，業經第一審法院現場勘驗屬實，有勘驗筆錄在卷可稽
，此亦為上訴人所不爭。足見系爭土地於贈與契約成立後，既已由被上訴人占有使用
，自屬與交付無異，上訴人自不得依民法第四百零八條之規定撤銷贈與契約。綜上所
述，兩造上開贈與契約之意思表示已互相一致，贈與契約已有效成立，上訴人自應受
該贈與契約關係之拘束。被上訴人請求上訴人將系爭土地應有部分十分之四移轉登記
於伊，為有理由，應予准許云云。為其心證之所由得，爰將第一審所為上訴人敗訴之
判決予以維持，駁回上訴人之上訴，於法核無違誤。上訴論旨，猶執陳詞，就原審取
捨證據，認定事實之職權行使，指摘原判決違背法令，求予廢棄，非有理由。
據上論結，本件上訴為無理由。依民事訴訟法第四百八十一條、第四百四十九條第一
項、第七十八條，判決如主文。
中      華      民      國    八十八    年      六      月     十七     日
                              最高法院民事第三庭
                                  審判長法官  范  秉  閣
                                        法官  朱  建  男
                                        法官  許  澍  林
                                        法官  鄭  玉  山
                                        法官  楊  隆  順
      右正本證明與原本無異
                                              書  記  官
中      華      民      國    八十八    年      七      月      三      日
